【裁判字號】    99,上易,33
【裁判日期】    990917
【裁判案由】    拆屋還地
【裁判全文】
臺灣高等法院花蓮分院民事判決          99年度上易字第33號
上  訴  人  乙○○
被上訴人    行政院農業委員會林務局花蓮林區管理處
法定代理人  甲○
訴訟代理人  黃健弘律師
上列當事人間請求拆屋還地事件，上訴人對於中華民國98年5月5
日臺灣花蓮地方法院98年度訴字第362號第一審判決提起上訴，
本院於99年9月2日言詞辯論終結，判決如下：
    主  文
上訴駁回。
第二審訴訟費用由上訴人負擔。
    事實及理由
一、被上訴人在原審起訴主張：坐落花蓮縣鳳林鎮○○段6地號
    土地（下稱系爭土地）係國有土地，被上訴人為管理機關，
    詎上訴人無合法權源，擅自占用系爭土地興建如原判決附圖
    所示A、B、C、D、F、G、H部分之地上物，並開挖如原判決
    附圖所示E部分之水池，經被上訴人多次催告上訴人拆屋還
    地，均置之不理，為此爰依民法第767條所有物返還請求權
    之規定，訴請上訴人將系爭土地上如原判決附圖所示A、B、
    C、D部分，均為木造鐵皮房屋，F部分木造工具室，G部分木
    造門，H部分木造廁所之地上物拆除，及將E部分之水池予以
    填平，將占用之土地返還被上訴人等語。
二、上訴人則以：伊之先祖父陳朝明於日據時代即居住在系爭土
    地，有日據時代之戶籍謄本為憑，且系爭土地原就為原住民
    保留地，原告以民國43年登記之土地登記謄本，請求被告返
    還系爭土地，實為無理。上訴人及家人均居住於系爭土地上
    之建築物內，且於92年間投入大筆金額修繕房屋，於修繕當
    時上訴人之母即曾明確指出家園之界線是以排水溝為分界點
    ，倘被上訴人主張屬實，早在81年或上訴人修繕該建築物時
    ，即應向上訴人及家人主張權利，待修繕完畢6年後，方提
    起本訴，令人無法信服。且政府於78年11月訂定「原住民使
    用原住民保留地以外公有土地增編為原住民保留地會勘處理
    原則」（以下簡稱增編原則），規定凡原住民於77年2月1日
    前繼續使用其祖先遺留之土地，迄申請當時仍使用者，皆可
    向轄區鄉（鎮、市）公所申請，經公有土地管理機關同意後
    ，即可增編為原住民保留地。另為解決原住民族社會居住用
    地嚴重不足課題，台灣省政府依行政院78年12月核定之「台
    灣省山胞原居住使用公有土地劃編山胞保留地要點」處理原
    住民居住用地問題，凡原住民原居住使用公有土地者，由鄉
    （鎮、市）公所勘查、審查並經公有土地管理機關同意，即
    劃編為原住民保留地，以供原住民居住之用。是以，上訴人
    先祖父所遺留之土地，於當時因不諳文字及政策之多次修正
    而延誤登記，土地仍在使用中。林務局花蓮林區管理處林田
    山工作站，行政權屬鳳林鎮，但土地卻位於萬榮鄉轄區中央
    ，從各方資料看來，早在清末便有原住民在此墾植，而在民
    國50多年時，政府也將之劃為原住民保留地。未料，在林務
    局有意開發林田山為遊樂區時，卻因土地權屬（重疊）問題
    ，於84年進行地籍重測時被塗銷，導致保留地變成國有地，
    原住民保留地遭政府註銷，此舉引來萬榮鄉原住民的不滿與
    反彈，並曾數次至縣府陳情、抗議，要求「還我土地」。系
    爭土地為祖居地，使用已逾60年餘，若依「原住民保留地開
    發管理辦法」第8條、第9條、第12條和第14條的規定，原住
    民所使用的土地有農地設定耕作權、建地設定地上權、林地
    設定地上權等滿5年後，可取得耕作權、地上權、所有權等
    ，因系爭土地已變更為國有地，被上訴人主張權利要求返還
    ，有違情理之虞。依據原住民族基本法第20條及23條，政府
    承認原住民族傳統領域土地及自然資源的權利，尊重原住民
    族選擇生活方式、習俗、服飾、社會經濟組織型態、資源利
    用方式、土地擁有利用與管理模式之權利。又依土地法第54
    條規定：和平繼續佔有之土地，依民法第769條或770條之規
    定、得請求登記為所有人者，應於登記期限內，經土地四鄰
    證明，聲請為土地所有權之登記等語，資為抗辯。
三、原審為被上訴人上開請求勝訴之判決，上訴人不服提起上訴
    ，並在本院聲明：原判決不利於上訴人部分廢棄；上開廢棄
    部分被上訴人在第一審之訴駁回。被上訴人則答辯聲明：上
    訴駁回。
四、本院之判斷：
（一）本件上訴人經合法傳喚，於言詞辯論期日未到場，本院依
      到場當事人之聲請，由其一造辯論而為判決。
（二）本件被上訴人主張系爭坐落花蓮縣鳳林鎮○○段6地號土
      地為國有，被上訴人為管理機關，及上訴人所有木造蓋鐵
      皮房屋、木造工具室、木造門、木造廁所、水池占用系爭
      土地如原判決附圖所示A、B、C、D、E、F、G、H部分之事
      實，業據被上訴人提出系爭土地登記謄本1紙（見原審卷
      第6頁）為證，復有花蓮縣鳳林地政事務所99年3月24日鳳
      地測字第0990001923號函及所附土地複丈成果圖在卷可稽
      （見原審卷第35、36頁），並為上訴人所不爭執（見原審
      卷第43頁），均堪信為真實。故上訴人於本院以書狀表示
      系爭土地為萬利段，並非森榮段云云，顯非可採。
（二）按以所有之意思，20年間和平、公然、繼續占有他人未登
      記之不動產者，得請求登記為所有人；以所有之意思，10
      年間和平、公然、繼續占有他人未登記之不動產，而其占
      有之始為善意並無過失者，得請求登記為所有人，民法第
      769條、第770條定有明文。上訴人雖辯稱系爭土地為原住
      民保留地，且已占有60餘年等語，惟查，系爭土地並非原
      住民保留地，且上訴人亦未於系爭土地設定地上權或耕作
      權，此有系爭土地登記謄本在卷可稽，上訴人自不得依原
      住民保留地開發管理辦法之規定，主張其占有系爭土地有
      正當權源；再者，縱上訴人之祖先自日據時代即居住於系
      爭土地，亦不得執此作為占有系爭土地之正當權源，且系
      爭土地為國有土地，非他人未登記之不動產，依前開規定
      ，上訴人亦不得依民法第769條、第770條之規定，主張時
      效取得所有權。此外，上訴人復未能舉證證明其占有系爭
      土地有合法權源，是上訴人此部分所辯，自非可採。
（三）至上訴人另抗辯被上訴人早在81年或上訴人修繕系爭建築
      物時，即應向上訴人及家人主張權利，待修繕完畢6年後
      ，方提起本訴，並不可採云云。惟此部分上訴人並未能舉
      證證明被上訴人已知悉並同意其使用或有權利濫用之情形
      ，是上訴人上開主張，亦屬無據。
（四）按所有人對於無權占有或侵奪其所有物者，得請求返還之
      。對於妨害其所有權者，得請求除去之，民法第767條定
      有明文。本件上訴人於系爭土地上興建如附圖所示A、B、
      C、D、E、F、G、H部分之地上物、水池，無合法權源，既
      如前述，從而，被上訴人依據民法第767條之物上請求權
      ，請求上訴人拆除上開地上物並將水池填平後，返還系爭
      土地予被上訴人，為有理由，應予准許。是原審判命上訴
      人拆除上開地上物，並將所佔用之土地返還予被上訴人，
      於法並無不合。上訴意旨指摘原判決不當，求予廢棄改判
      ，為無理由，應予駁回其上訴。
（五）本件事證已臻明確，兩造其餘攻擊防禦方法及證據調查，
      核與本件判決結果，不生影響，無庸一一論述，附此敘明
      。
據上論結，本件上訴為無理由，依民事訴訟法第449條第1項、第
463條、第385條第1項前段、第78條，判決如主文。
中    華    民    國    99    年    9     月    17    日
                         審判長法  官   何方興
                               法  官   林碧玲
                               法  官   王紋瑩
以上正本係照原本作成。
本件不得上訴。
中    華    民    國    99    年    9     月    17    日
                               書記官   李芸宜

司法院資訊處製作；財團法人民間司法改革基金會備份。
